臺灣高等法院臺中分院民事判決　94年度上字第294號
上　訴　人
即原審原告　　丙○○
上　訴　人
即原審原告　　乙○○
上列二人共同
訴訟代理人　　盛枝芬律師
上　訴　人
即原審被告　　甲○○　　　住苗.
訴訟代理人　　陳文慧律師
上列當事人間請求土地所有權移轉登記事件，兩造各自對於民國
94 年7月27日臺灣苗栗地方法院94年度訴字第72號第一審判決提
起上訴，本院於94年10月25日言詞辯論終結，判決如下：
    主  文
原判決關於駁回上訴人丙○○、乙○○後開第二項之訴部分，及
訴訟費用之裁判均廢棄。
前開廢棄部分，被上訴人甲○○應將坐落苗栗縣三義鄉○○○段
第348之3號土地之應有部分各 1878分之114，分別辦理移轉登記
予上訴人丙○○、乙○○所有。
上訴人甲○○之上訴駁回。
第一、二審訴訟費用由上訴人甲○○負擔。
    事實及理由
一、上訴人丙○○、乙○○主張：兩造之祖父賴水丁前向訴外人
    臺灣農林股份有限公司（以下稱農林公司）承耕坐落苗栗縣
    三義鄉○○○段第605、605-21號之茶場2筆，嗣兩造之父賴
    建興因繼承而承耕該2筆土地至民國（下同） 83年間，其中
    第605-21地號土地，因訴外人即兩造之舅舅吳泉海居間仲介
    下，上訴人甲○○受賴建興委託以新臺幣（下同） 930萬元
    將該承租權利讓與予訴外人大興善寺，所得價金由賴建興取
    得50萬元，餘款部分亦擬平均分配予兩造等3人。嗣第605地
    號土地先經賴建興轉讓承租權予上訴人甲○○後，復將承租
    權利以500萬元轉讓予訴外人大興善寺，所得價金除保留100
    萬元予兩造母親賴吳盡妹後，餘款亦均分兩造 3人完畢。後
    因兩造之堂兄賴世光轉介買受坐落同段第348之3號土地（以
    下稱系爭土地），兩造父母考量若購得該地，可以興建自用
    住宅，乃授權上訴人甲○○以轉讓第605-21地號茶場土地承
    租權所得之資金，以 855萬元購得系爭土地，斯時兩造均無
    自耕農資格，遂於83年10月間將系爭土地所有權登記於具自
    耕農身分之訴外人賴世光名下，於上訴人甲○○取得自耕農
    資格後之 84年1月間，再將系爭土地所有權移轉登記於上訴
    人甲○○。所以，系爭土地是以賴建興出售605-21地號承租
    權並擬分配兩造 3人之資金所得，作為購買系爭土地，為兩
    造 3人所共有。基於兩造父親賴建興的意思及兩造之約定，
    上訴人丙○○之妻郭錦桃即委託代書代擬協議書，同時申請
    測量，惟礙於法令規定地政機關不為測量，郭錦桃便委託一
    地政機關退休人員代為測量，於 88年4月25日測量時，現場
    除兩造外，尚有兩造之叔叔及郭錦桃等人，測量完畢，當日
    兩造即依據測量分管之結果簽具協議書。於協議書訂明：「
    茲為共同持有坐落三義鄉拐子湖 348-3地號是為三人出資購
    買之土地，依下列條件由立協議書人取得所有，恐口無憑，
    特立此協議書，訂明條件如左，並願確實遵守之。第一條：
    甲（甲○○）、乙（乙○○）、丙（丙○○）三方確認坐落
    之土地是甲○○（甲方）所有之土地暫以其名義之登記，係
    立協議書人三人出資購買之土地，將來如是能依法辦理過戶
    登記時，由立協議書人各取得持分三分之一。及如土地出售
    時願依上述比例分配出售所得之價金。」，兩造確協議俟農
    地不得登記共有之法令變更後，再行辦理所有權移轉登記於
    兩造等3人應有部分各3分之1，並有分管之約定。詎 89年間
    農業發展條例修正後，上訴人甲○○以系爭土地為其於74年
    間受賴建興贈與之前述 2筆土地承租權，經前述變價所得款
    項獨資購得，而拒不辦理系爭土地之所有權移轉登記，爰依
    契約關係求為命上訴人甲○○應將坐落苗栗縣三義鄉○○○
    段第348之3號土地之應有部分各3分之1，分別辦理移轉登記
    予上訴人丙○○、乙○○所有之判決。
二、上訴人甲○○則以：兩造之父賴建興於74年間，因上訴人丙
    ○○對第三人負有侵權行為之損害賠償債務，致賴建興以所
    有土地向農會抵押貸款，代上訴人丙○○清償。惟上訴人丙
    ○○聲明放棄對家產之一切權利義務，且上訴人丙○○、乙
    ○○亦聲明不願負擔對農會之債務，僅由伊承擔，上訴人甲
    ○○因此獲贈與賴建興之全部土地暨上述 2筆農林公司茶場
    承租權。嗣伊與財團成立茶場承租權之讓與契約，其中同段
    第 605地號之權利轉讓價金，均有分給上訴人乙○○、丙○
    ○各約100萬元餘。嗣兩造間母親以同段第 605-21地號承租
    權轉讓價金甚高，因提出兩造 3人應平均分配系爭土地之議
    ，兩造間始簽訂協議書確認權利範圍各3分之1，是協議書雖
    載明兩造間3人共同出資，實質上上訴人乙○○、丙○○等2
    人並未出資，伊否認簽訂協義書係出於贈與之意思，且同段
    第 605-21地號茶場承租權轉讓收取之價金930萬元，當時均
    由伊保管，並無進行實質分配，嗣以該筆款項購買之系爭土
    地所有權自應屬伊所有，上訴人乙○○、丙○○欲取得系爭
    土地所有權之移轉登記，尚各應給付伊 288萬元，方符事理
    等語，資為抗辯。
三、原審判命上訴人甲○○應將系爭土地之應有部分各1878分之
     512，分別辦理移轉登記予上訴人乙○○、丙○○所有，駁
    回上訴人丙○○、乙○○其餘部分之請求。上訴人丙○○、
    乙○○就其敗訴部分聲明不服，先位聲明求為判決如主文，
    備位聲明求為判決：(一)原判決不利於上訴人丙○○、乙○○
    部分廢棄。(二)上訴人甲○○應分別給付上訴人丙○○、乙○
    ○各56萬4537元，及自上訴狀繕本送達上訴人甲○○之翌日
    起至清償日止按年息百分之5 計算之利息。(三)第一、二審訴
    訟費用均由上訴人甲○○負擔。上訴人甲○○就其敗訴部分
    聲明不服，求為判決(一)原判決不利於上訴人甲○○部分廢棄
    。(二)上開廢棄部分，被上訴人丙○○、乙○○在第一審之訴
    駁回。兩造對對造之上訴均請求駁回上訴。
四、以下各點為兩造所不爭執：
  (一)系爭土地係以上訴人甲○○為買受人，於 83年7月28日，向
    訴外人徐源圳以850萬元所購買。
  (二)兩造於88年4月25日簽立系爭協議書。
  (三)兩造之父賴建興曾向農林公司承租苗栗縣三義鄉○○○段第
    605及605之21號2筆土地。其中605-21號之承租權，於 83年
    間由賴建興以 930萬元之價格出售予訴外人大興善寺，其中
    50萬元歸賴建興所有。另 605號土地之承租權則由賴建興先
    移轉上訴人甲○○名義，於84年間再以上訴人甲○○名義出
    售予訴外人大興善寺，所得款項 500萬元，由兩造母親賴吳
    盡妹保留100萬元，餘款400萬元。
  (四)賴建興的子女共有7位，4位兒子、3位女兒。
  (五)兩造所提出之文書，其形式真正均不爭執。
五、上訴人丙○○、乙○○主張兩造於 88年4月25日訂立協議書
    ，約定「茲為共同持有坐落三義鄉拐子湖 348-3地號是為三
    人出資購買之土地，依下列條件由立協議書人取得所有，恐
    口無憑，特立此協議書，訂明條件如左，並願確實遵守之。
    第一條：甲（甲○○）、乙（乙○○）、丙（丙○○）三方
    確認坐落之土地是甲○○（甲方）所有之土地暫以其名義之
    登記，係立協議書人三人出資購買之土地，將來如是能依法
    辦理過戶登記時，由立協議書人各取得持分3分之1。」，此
    為上訴人甲○○所不爭執，復有系爭土地登記簿謄本、協議
    書各 1份附卷可稽，自堪信為真實。是本件爭點厥為(一)系爭
    土地依現行法令得否移轉為兩造分別共有？(二)訴外人賴建興
    是否將三義鄉○○○段605-21地號承租權全部讓與上訴人甲
    ○○？(三)賴建興賣出前項土地承租權得款 930萬元，有無表
    示均分與兩造每人各3分之1？茲論斷如下：
  (一)系爭土地依現行法令得否移轉為兩造分別共有？按土地法第
    30條及農業發展條例第30條關於農地不得分割及移轉為共有
    之規定，於 89年1月28日經修法刪除生效，故目前法規均不
    禁止農地分割及移轉為共有。（參最高法院90年度台上字第
    273號判決﹞。依協議書第1條約定，兩造於不能移轉系爭土
    地之情形除去後，始辦理移轉登記，故為有效之約定，上訴
    人甲○○依約須辦理所有權移轉登記。原判決認系爭土地移
    轉之應有部分仍應受實施區域計劃地區建築管理辦法第 5條
    、農業用地興建農舍辦法第6條第3款、建築法第11條第 4項
    、建築基地法定空地分割辦法第3條第2款等規定之限制，顯
    有未洽，蓋上述法規，皆係分別基於建築法第 3條、農業發
    展條例第18條第 5項、建築法第11條之法律授權，由行政機
    關所製定之行政法規，其規定亦不能逾越原法律授權之範圍
    與立法精神，上開規定都是限制耕地在可以分割之情形下，
    其分割應受建蔽率相關法規限制之規定。然本件系爭耕地依
    農業發展條例規定，得移轉為共有，且因面積已小於0.25公
    頃，依規定本不得再分割，亦不得再申請興建農舍（農業發
    展條例第16條、第18條第3 項），所以無上開規定適用之餘
    地。內政部前於89年7月19日以內政部台 (89)內地字第8969
    684號函訂頒耕地分割執行要點第6點原規定「已興建農舍之
    耕地，就其農舍依建蔽率還原所需之耕地不得分割」，因有
    逾越法律授權之範圍與立法精神，不當限制人民對其財產之
    自由處分，有違法之虞，而以90年 2月 9日台(90)內地字第
    8918595號函刪除耕地分割執行要點第6點規定（本院卷71頁
    ），同時函文也明示，已申請建築農舍之農地得依農業發展
    條例第18條規定管制，其不得再申請建築，故本件系爭土地
    本無上開法規適用之餘地。原判決既引用內政部之函示認為
    「耕地分割僅須符合農業發展條例第16條之規定，無須考量
    其地上之建物」之見解，卻又於判決結論以農舍依建蔽率還
    原所需之耕地面積，計算上訴人丙○○、乙○○所得請求移
    轉應有部分之範圍，顯屬理由矛盾而有未洽。而內政部更於
    90年4月9日台 (90)內地字第9060635號函示要旨再揭示：「
    農業發展條例第16條規定得以分割之情形者，即可辦理分割
    ，無須考量其地上之建築物。」，內容更明示「關於『耕地
    分割執行要點』原第 6點規定已興建農舍需計算建蔽率還原
    分割之限制業經本部90年2月9日台 (90)內地字第8918595號
    函刪除該執行要點第 6點之規定，是以農業發展條例修正公
    佈前已興建農舍之耕地分割，只要符合農業發展條例第16條
    規定得以分割之情形者即可受理辦理分割，無須考量其地上
    之建築物。」（本院卷72頁）。
  (二)訴外人賴建興是否將三義鄉○○○段605-21地號承租權全部
    讓與上訴人甲○○？
  (1)上訴人甲○○雖辯稱賴建興於74年間，即因上訴人丙○○對
    第三人負有侵權行為之損害賠償債務，致賴建興以所有土地
    向農會抵押貸款，代上訴人丙○○清償。惟丙○○言明放棄
    對家產之一切權利義務，且上訴人丙○○、乙○○ 2人亦聲
    明不願負擔對農會之債務，僅由上訴人甲○○承擔，而獲贈
    與賴建興之全部土地暨前述 2筆農林公司茶場承租權云云。
    惟查，證人賴吳盡妹即兩造之母親於原審證稱：「（賴建興
    有無說要將承租權讓與甲○○？）我沒有聽說過。（系爭土
    地是誰要買的？）是仲介人問我和我先生（即賴建興）說現
    在手上有這筆錢，剛好有人要賣系爭土地，就問我和我先生
    要不要買系爭土地。我們認為系爭土地不錯就買了。（為何
    賴建興買的土地要登記給上訴人甲○○，因為我兒子沒有自
    耕能力證明書，無法登記，就先登記給賴世光，等甲○○拿
    到自耕能力證明書時再辦理登記給上訴人甲○○，因為土地
    買賣時法令有規定只能登記給 1人，所以就登記給上訴人甲
    ○○。（賴建興的意思是否就是要把土地給上訴人甲○○？
    ）我先生沒有這樣的意思，我先生是說他們 3人私下再去協
    議。（協議書你是否知道？）我知道，1人持1份。（是否上
    訴人丙○○、乙○○ 2人也要拿錢出來給上訴人甲○○，才
    可以有持分？）不是，當初賣 930萬元時，本來是要把現金
    分給3位，後來轉買系爭土地也是要分給3兄弟。（賴建興是
    否有跟三義鄉農會貸款，幫上訴人丙○○還款？）因為他賴
    建興在家耕作、養豬，經濟不好有欠債，所以有向農會貸款
    ，後來賴建興把自己的土地賣掉還貸款。（農林公司的承租
    權賴建興有無說過要全部轉讓給上訴人甲○○？）不曾聽過
    。（丙○○是否在桃園犯案要賠款？）丙○○是有犯案要賠
    錢，那錢是向別人借的，是誰去借的我不記得，大概10幾萬
    元。（有無向農會貸款出來還丙○○的賠款？）兩者沒有關
    係，丙○○的事情是向鄰居陸續借的。農會貸款是賴建興因
    為耕作而去借的。」等語。
  (2)證人吳泉海於原審證稱：「（是不是賴建興的農林公司土地
    要送給甲○○，所以才會把系爭土地登記給甲○○？）因為
    只有甲○○有自耕能力，而且賴建興年紀大了，所以才登記
    給甲○○。（是不是賴建興要把系爭土地登記給甲○○的？
    ）不可能。因為要賣農林公司土地時，雙方價錢沒有談好，
    賣方要賣950萬，買方出900萬，我就幫忙雙方去談價錢，甲
    ○○告訴我要我去問丙○○、乙○○，我就打電話給丙○○
    ，丙○○叫我處理就好，我說不行這是你自己東西你自己要
    主張，我問丙○○說，再加50萬好不好，丙○○說可以，最
    後就以930萬成交。（你為何後來會知道協議書為3人共同買
    系爭土地？）因為買的名字是甲○○，怕甲○○以後會獨吞
    ，這是賴建興父親告訴我的。不可能給單獨 1個人，所以才
    會寫協議書。」等語。證人賴吳盡妹為兩造之母親、證人吳
    泉海為兩造之舅舅，均為兩造之至親長輩，不可能故意偏袒
    任何一方，而且賴吳盡妹為賴建興之配偶，若賴建興確曾表
    示農林公司土地之承租權要贈與上訴人甲○○ 1人，則證人
    賴吳盡妹應會知曉，且證人吳泉海為農林公司土地承租權買
    賣之介紹人，在吳泉海協商價金時，上訴人甲○○曾指示吳
    泉海要問上訴人丙○○之意思，如果賴建興曾表示農林公司
    土地之承租權要贈與上訴人甲○○一人，上訴人甲○○儘可
    以自行決定售價，而毋須請吳泉海再咨詢上訴人丙○○之意
    見。且上訴人甲○○聲請傳喚之證人賴世光於原審亦到庭證
    述：「是在三義鄉西湖村就是現在上訴人甲○○住的那塊地
    ，那是我介紹的。當初是甲○○兩夫妻叫我去跟徐先生（買
    主）談的，我是問上訴人甲○○『你媽媽那筆錢可以去買土
    地嗎？我不放心又去問賴建興夫婦，你們那 930萬可以去買
    土地嗎？』．．．」等語，若前揭 930萬元係要歸上訴人甲
    ○○1人所有，則上訴人甲○○應可自行決定是否要以此筆9
    30萬元資金去購買系爭土地，證人賴世光無須再詢問賴建興
    夫婦之意見。另參酌上訴人甲○○主張同段 605號土地之承
    租權於84年間以上訴人甲○○名義出售予訴外人大興善寺，
    出售所得款項500萬元，由兩造母親賴吳盡妹保留100萬元，
    餘款400萬元均分予兩造各約130萬元，上訴人甲○○則辯稱
    上訴人丙○○、乙○○2人僅得款各約100萬元，姑不論上訴
    人丙○○、乙○○正確之得款金額究為若干，上訴人甲○○
    既不諱言上訴人丙○○、乙○○各得約 100萬元，益證上訴
    人甲○○並未獨得605地號承租權轉讓之500萬元價金，而是
    與賴吳盡妹及上訴人丙○○、乙○○共同取得，上訴人甲○
    ○所辯賴建興將農林公司之土地承租權全數轉讓上訴人甲○
    ○ 1人云云，無足可採。從而，上訴人甲○○所辯賴建興將
    三義鄉○○○段 605- 21地號承租權全部讓與伊云云，尚難
    採信。而其於本院復抗辯稱因伊於某次拜拜時，未送禮予證
    人吳泉海，致吳泉海不悅，故為不利於伊之證言云云，與常
    情不符，亦難採取。
  (3)至於證人即兩造之姐賴桂蘭於原審雖到庭證稱：「（你父親
    確實有說要把農林的承租權讓與給甲○○？）有，因丙○○
    在外出事，我父親去借錢來幫他還，後來周轉不過來，我父
    親說要去上吊自殺，長子賴秀雄就離開家裡，丙○○、乙○
    ○賺錢也沒有拿回家，所以甲○○就說他債務要承擔，我父
    親就說那就把所有的土地贈與給他，包含農林地的承租權，
    由他全權去處理，大約是在民國80幾年的事。以上所述都是
    我父親親口在我回娘家的時候跟我講的．．．」等語。然查
    ，其所述與證人賴吳盡妹所稱：上訴人丙○○犯案之賠款是
    向鄰居陸續借貸，但賴建興向農會貸款是賴建興因為耕作需
    要所借的，兩者並無關係。而且，證人賴桂蘭於56年間即結
    婚離家，於 60年間又返家居住約2年，其餘時間均未與賴建
    興、賴吳盡妹同住，且其於84年間罹患精神疾病，此為證人
    賴桂蘭所自承。賴桂蘭並於 93年3月間因病症發作與上訴人
    丙○○發生爭執，經報警處理後，警員發覺賴桂蘭精神有異
    ，當場表示應請醫院處理等語，此有上訴人丙○○所提出之
    錄音譯文附卷可稽。是以，證人賴桂蘭之證詞尚難採信。
  (三)賴建興賣出前項土地承租權得款930 萬元，有無表示均分與
    兩造每人各3分之1 ？
  (1)依證人賴吳盡妹所證述：「（協議書你是否知道？）我知道
    ，1人持1份。（是否上訴人 2人也要拿錢出來給上訴人，才
    可以有持分？）不是，當初賣 930萬元時，本來是要把現金
    分給3位，後來轉買系爭土地也是要分給3兄弟。」等語，及
    證人吳泉海稱：「（賴建興賣930萬的錢是不是要分給3兄弟
    ？）應該是，因為介紹人是我，他們 3兄弟有商量，但只有
    丙○○說要分錢。（是否有說丙○○、乙○○要給甲○○錢
    土地才分給他？）不可能，因為是賣農林土地的錢共同來買
    這筆土地。」、「（你剛才所述土地不可能給甲○○一個人
    ，你只說一個理由，其他還有何理由？）如果要給 1個人，
    就不可能寫協議書。當時賴建興賣完土地時，丙○○本來要
    分錢的，賴建興說如果分錢就不夠錢去買系爭土地，如果買
    地的話，丙○○夫妻住在台北，退休後就可以回來住。接到
    法院第1次開庭通知單之後3、4 天，我就到甲○○家告訴他
    不要打官司，不只要花錢也浪費時間，我叫他找乙○○、丙
    ○○及其他親戚一起來商量，看這筆土地要怎樣分，但甲○
    ○沒有採納，甲○○說若打贏，丙○○就不能拿這筆土地，
    若輸了也沒有什麼損失，然後我就沒有再說了。」等語。是
    以，上訴人丙○○，乙○○主張賴建興賣出上開605-21地號
    土地承租權得款930萬元，是要均分與兩造每人各 3分之1等
    語，應可採信。
  (2)依上訴人丙○○，乙○○所提上訴人甲○○不否認真正之協
    議書內容，其開宗明義即記載系爭土地為「三人出資所購買
    」，如果賴建興出售農林公司土地之承租權 930萬元係歸上
    訴人甲○○ 1人所有，則上訴人甲○○不可能與上訴人丙○
    ○，乙○○ 2人協議系爭土地「為三人出資所購買」且經測
    量劃定 3人分管的範圍。另綜觀協議書內容，並無隻字片語
    提及上訴人丙○○，乙○○各應出資若干、如何給付資金等
    契約最重要之點，反而只約定移轉登記時之費用如何分擔等
    次要之點，故上訴人甲○○所辯協議書是約定上訴人丙○○
    ，乙○○2人要各負擔系爭土地買受價格 3分之1，上訴人甲
    ○○始須移轉應有部分予上訴人 2人丙○○，乙○○云云，
    不足採信。
  (3)上訴人甲○○於本院抗辯伊受上訴人丙○○，乙○○詐欺簽
    立協議書，甲○○教育程度不高，也不識字，不知協議書之
    內容云云。惟為上訴人丙○○，乙○○所否認，上訴人亦不
    能舉證證明其受詐欺，其抗辯自無足採。
六、綜上論述，上訴人丙○○，乙○○主張依兩造協議書約定，
    請求上訴人甲○○將系爭土地之應有部分各3分之1，分別辦
    理移轉登記予伊所有，洵屬有據，應予准許。原審僅判命上
    訴人甲○○應將系爭土地之應有部分各 1878分之512，分別
    辦理移轉登記予上訴人丙○○、乙○○所有，駁回上訴人丙
    ○○、乙○○其餘部分之請求，尚有未當，上訴人丙○○、
    乙○○上訴意旨指摘原判決此部分不當，求予廢棄改判，為
    有理由，應由本院將原判決此部分廢棄改判如主文第 2項所
    示。而上訴人甲○○就其敗訴部分上訴，為無理由，應予駁
    回。又上訴人丙○○、乙○○先位聲明既有理由，備位聲明
    請求上訴人甲○○應分別給付伊等各56萬4537元，及自上訴
    狀繕本送達上訴人甲○○之翌日起至清償日止按年息百分之
    5計算之利息即無庸再予斟酌，併此敘明。
七、據上論結，上訴人丙○○、乙○○上訴為有理由、上訴人甲
    ○○上訴為無理由，依民事訴訟法第 450條、第449條第1項
    、第78條，判決如主文。
中　　華　　民　　國　　94　　年　　11　　月　　8 　　日
                    民事第三庭審判長法　官  陳照德
                                    法　官  陳成泉
                                    法  官  曾謀貴
以上正本係照原本作成。
如對本判決上訴，須於收受判決送達後20日內向本院提出上訴書
狀，其未表明上訴理由者，應於提出上訴後20日內向本院提出上
訴理由書（須按他造人數附具繕本）。
上訴時應提出委任律師為訴訟代理人之委任狀。具有民事訴訟法
第466條之1第1項但書或第2項之情形為訴訟代理人者，另應附具
律師及格證書及釋明委任人與受任人有該條項所定關係之釋明文
書影本。
                                    書記官  王瑩澤
中　　華　　民　　國　　94　　年　　11　　月　　9 　　日
                                        　　　　　　　Ｂ
